臺灣南投地方法院民事判決
111年度訴字第308號
原      告  財政部國有財產署中區分署

法定代理人  趙子賢  
訴訟代理人  黃曉薇律師
            林琦勝律師
被      告  辜東茂  
上列原告因被告涉竊佔案件，提起刑事附帶民事訴訟請求損害賠
償等事件，經本院刑事庭以109年度附民字第64號裁定移送前來
，本院於民國111年9月20日言詞辯論終結，判決如下：
    主  文
一、被告應將坐落南投縣○○鄉○○段00○000○000地號土地上如附圖
    所示，編號A1部分、面積1,460.33 平方公尺之肖楠樹群、
    編號C1部分，面積564.44平方公尺之麻竹、香蕉除去騰空；
    編號B4部分，面積18.15平方公尺之水泥鋪面刨除騰空；編
    號B6部分，面積1,063.51平方公尺之水池、編號A2部分，面
    積904.29平方公尺之水池決池。
二、被告應將坐落南投縣○○鄉○○段00○000○000地號土地如附圖所
    示編號A1至編號C1等部分，返還予原告。
三、被告應給付原告新臺幣2萬7,263元，及自民國111年8月26日
    起至清償日止，按年息5%計算之利息；並自民國111年7月1
    日起至返還前項所示土地之日止，按月給付原告新臺幣536
    元。
四、原告其餘之訴駁回。
五、本判決於原告以新臺幣27萬1,000元供擔保後，得假執行；
    但被告如以新臺幣81萬3,000元為原告預供擔保，得免為假
    執行。 
六、原告其餘假執行之聲請駁回。
    事實及理由
一、被告經通知未於言詞辯論期日到場，核無民事訴訟法第386
    條所列各款情形，依原告之聲請，由其一造辯論而為判決。
二、原告起訴主張：
  ㈠坐落南投縣○○鄉○○段00○000○000地號土地（下分別稱系爭51
    、144、145地號土地，合稱系爭土地）均為中華民國所有，
    並以原告為管理機關。被告明知系爭土地為國有土地，其並
    無合法權源，竟自民國101年間某日起，意圖為自己不法之
    所有，基於竊佔之犯意，於系爭土地上搭建魚池、通道、水
    泥地，種植肖楠、麻竹、香蕉等作物，經臺灣南投地方檢察
    署（下稱南投地檢署）檢察官偵查起訴後，嗣經本院刑事庭
    以109年度易字第140號判決被告犯竊佔罪，處有期徒刑6月
    ，如易科罰金，以新臺幣（下同）1,000元折算1日在案（下
    稱系爭刑事判決）。被告現無權占用系爭土地之部分，為如
    附圖即南投縣竹山地政事務所複丈日期111年2月18日、111
    年3月9日複丈成果圖（下稱附圖）所示編號A1部分，面積1,
    460.33平方公尺之肖楠樹群、編號A2部分、面積904.29平方
    公尺之水池、編號A3部分、面積227.6平方公尺之土石通道
    、編號A4部分、面積24.66平方公尺之土石通道、編號B1部
    分，面積10.12平方公尺之養殖池、編號B2部分，面積12.77
    平方公尺之養殖池、編號B3部分，面積18.77平方公尺之養
    殖池、編號B4部分，面積18.15平方公尺之水泥鋪面、編號B
    5部分，面積327.86平方公尺之無蓄水水池、編號B6部分，
    面積1,063.51平方公尺之水池、編號B7部分，面積112.41平
    方公尺之土石通道、編號B8部分，面積336.18平方公尺之土
    石通道、編號C1部分，面積564.44平方公尺之麻竹、香蕉（
    下合稱系爭地上物）。
  ㈡被告無權占用系爭土地，除應騰空地上物，將無權占用部分
    之土地返還原告外，並應返還其所受有相當於租金之不當得
    利：
　⒈系爭51地號土地部分：被告無權占有系爭51地號土地之面積
    為2,616.88平方公尺，因系爭51地號土地係自106年12月起
    登記為國有土地，原告請求自106年12月起，於土地法第97
    條之限制範圍內，以公告地價年息5%作為計算基準，計付不
    當得利。被告共應給付原告自106年12月1日起至111年6月30
    日止之不當得利1萬9,162元，並應自111年7月1日起至返還
    土地之日止，按月給付原告348元。　　
　⒉系爭144地號土地部分：被告無權占有系爭144地號土地之面
    積為1,899.77平方公尺，因系爭144地號土地係自106年12月
    起登記為國有土地，且被告已繳納107年7月至108年1月之不
    當得利，原告請求自108年2月起，於土地法第97條之限制範
    圍內，以公告地價年息5%作為計算基準，計付不當得利。被
    告共應給付原告自108年2月1日起至111年6月30日止之不當
    得利1萬0,383元，並應自111年7月1日起至返還土地之日止
    ，按月給付原告253元。又因被告繳納107年7月至107年11月
    之不當得利發生遲延，被告應給付原告遲延利息10元。
　⒊系爭145地號土地部分：被告無權占有系爭145地號土地之面
    積為564.44平方公尺，因系爭145地號土地係自104年1月起
    登記為國有土地，原告請求自104年1月起，依據國有非公用
    不動產被占用處理要點第6點、第7點暨附表計算不當得利。
    被告共應給付原告自104年1月1日起至111年6月30日止之不
    當得利3,600元，並應自111年7月1日起至返還土地之日止，
    按月給付原告54元。
  ㈢依民法第184條、第179條、第767條規定提起本件訴訟，並聲
    明：
　⒈被告應將坐落系爭土地上如附圖所示編號A1部分、面積1,460
    .33 平方公尺之肖楠樹群、編號C1部分，面積564.44平方公
    尺之麻竹、香蕉除去騰空；編號B4部分，面積18.15平方公
    尺之水泥鋪面刨除騰空；編號B6部分，面積1,063.51平方公
    尺之水池、編號A2部分，面積904.29平方公尺之水池決池。
　⒉被告應將坐落系爭土地上如附圖所示編號A1至編號C1部分之
    土地返還予原告。
　⒊被告應給付原告3萬3,135元暨自111年8月18日民事更正聲明
    狀繕本送達翌日起至清償日止，按週年利率5%計算之利息；
    並自111年7月1日起至返還土地之日止，按月給付原告655元
    。
　⒋原告願供擔保，請准宣告假執行。
三、被告未於言詞辯論期日到場，亦未提出任何書狀作有利於自
    己之聲明或陳述。
四、本院之判斷：
  ㈠原告主張其所管理之系爭土地遭被告以附圖所示之系爭地上
    物無權占有等事實，業經本院刑事庭調查審認後判處如上述
    之系爭刑事判決，並於111年6月25日確定，系爭刑事判決卷
    宗並由本院職權調取核閱無誤。而被告於相當期限受通知，
    未於言詞辯論期日到場，亦未提出書狀作何聲明或陳述以供
    審酌，依民事訴訟法第280條第3項規定，視同自認，堪信原
    告之主張為真正。
  ㈡所有人對於無權占有或侵奪其所有物者，得請求返還之。 對
    於妨害其所有權者，得請求除去之。有妨害其所有權之虞者
    ，得請求防止之，民法第767條第1項定有明文。查被告以附
    圖所示之系爭地上物無權占有原告所管理之系爭土地乙情，
    已如上述，則原告依民法第767條第1項前、中段，請求如聲
    明1、2所示之內容，自應准許。
  ㈢無法律上原因而受利益，致他人受損害者，應返還其利益。
    民法第179 條前段定有明文。又無權占有他人土地，可能獲
    得相當於租金之利益，為社會通常之觀念，而占有土地所得
    之利益，應以相當於法定最高限額租金之數額為限（最高法
    院61年台上字第1695號判決、94年度台上字第1094號判決意
    旨參照）。經查：
　⒈本件被告以如附圖所示之系爭地上物，無權占有系爭51地號
    土地之面積為2,616.88平方公尺、系爭144地號土地之面積
    為1,899.77平方公尺、系系爭145地號土地之面積為564.44
    平方公尺，業經認定如前，則原告請求被告給付相當於租金
    之不當得利，應有理由。
　⒉地租不得超過地價百分之八，約定地租或習慣地租超過地價
    百分之八者，應比照地價百分之八減定之，不及地價百分之
    八者，依其約定或習慣，土地法第110條第1項著有明文。此
    計收租金之規定，於不當得利事件雖非當然一體適用，然未
    嘗不可據為不當得利之標準。而以年息百分之八為限，乃租
    金之最高限額，非謂必照申報價額百分之八計算之，且尚斟
    酌基地位置、工商繁榮程度、使用人利用基地之經濟價值、
    所受利益等情事，以為決定。而法定地價，係土地所有人依
    該法規定所申報之地價，在平均地權條例施行區域，依平均
    地權條例施行細則第21條之規定，公有土地以各該宗土地之
    公告地價為申報地價，土地法第110 條第1 項、第3 項關於
    耕地計收地租之規定，於請求返還相當於租金利益之事件，
    亦可據為計算利益之標準。
　⒊查系爭土地位處於南投縣鹿谷鄉中湖段，為地勢落差較大之
    河谷地形，所在地點生活機能非屬良好，系爭地號土地於10
    4年至111年期間之申報地價，每年均為每平方公尺32元，被
    告以系爭地上物無權占有系爭土地，所得利益尚非甚高等情
    ，有系爭土地公告地價查詢結果、本院刑事庭111年2月18日
    勘驗筆錄及照片在卷可參（見本院卷第37頁至第38頁、系爭
    刑事判決卷第305頁至第335頁），並經原告於111年9月20日
    言詞辯論期日時表示：系爭土地附近沒有商家、便利商店，
    位於河谷旁邊，距離鹿谷市區約20分鐘，交通不算便利等語
    (見本院卷第44頁)。本院斟酌上情，認以系爭土地申報地價
    年息百分之4 計算相當於租金之不當得利為允當，則依此計
    算，原告就系爭土地分別得請求每月相當於租金之不當得利
    如附表所示分別為279元、203元、60元。則原告主張被告就
    系爭145地號土地應給付原告自104年1月至111年6月間之相
    當於租金之不當得利共為3,600元，及自111年7月起至返還
    系爭土地之日止，按月給付原告54元，未逾系爭土地申報地
    價年息百分之4 之範圍，則原告請求上開相當於租金之不當
    得利，為有理由，應予准許。
　⒋至系爭51、144地號土地原告請求被告應分別給付自106年11
    月至111年6月間、108年2月至111年6月間相當於租金之不當
    得利共1萬9,162元、1萬0,383元，及自111年7 月起至返還
    系爭土地之日止，按月給付原告348、253元乙節，亦應以如
    附表編號1、2所示系爭51、144地號土地申報地價年息百分
    之4 做為計算基準。從而，如附表編號1、2所示，以每月27
    9、203元計算上開期間相當於租金之不當得利，即如附表編
    號1、2所示分別為1萬5,354元、8,309元，則原告請求於此
    範圍內相當於租金之不當得利，及自返還系爭51、145地號
    土地前每月給付原告279元、203元，為有理由；逾此範圍則
    無所據，應予駁回。
　⒌基上所述，原告請求相當於租金之不當得利共2萬7,263元(計
    算式：15,354＋8,309＋3,600＝27,263)，及自返還系爭土地前
    按月給付原告536元(計算式：279＋203＋54＝536)，應予准許
    ，超過部分則予駁回。
  ㈣給付無確定期限者，債務人於債權人得請求給付時，經其催
    告而未為給付，自受催告時起，負遲延責任。其經債權人起
    訴而送達訴狀，或依督促程序送達支付命令，或為其他相類
    之行為者，與催告有同一之效力。又遲延之債務，以支付金
    錢為標的者，債權人得請求依法定利率計算之遲延利息。但
    約定利率較高者，仍從其約定利率。應付利息之債務，其利
    率未經約定，亦無法律可據者，週年利率為5%。民法第229 
    條第2 項、第233 條第1 項、第203 條分別定有明文。本件
    返還不當得利之請求，為無確定期限之債，應以被告受催告
    通知時起負遲延責任。則依上開規定，原告請求被告給付自
    民事更正聲明狀繕本送達（111年8 月25日送達，見本院卷
    第39頁所附送達證書）之翌日（即111年8月26日）起至清償
    日止，按年息百分之5 計算之利息，亦有理由，應予准許。
五、綜上所述，原告依民法第767條第1項、第179條，請求被告
    將無權占有系爭土地上如附圖所示之編號A1、編號C1、編號
    B4部分之地上物除去或刨除騰空；編號B6、編號A2部分之地
    上物予以決水，並將附圖所示編號A1至編號C1地上物所占用
    之土地返還予原告；另就系爭土地於遭占用期間合計應給付
    原告相當於租金之不當得利2萬7,263元，及自111年8月26日
    起至清償日止，按年息5%計算之利息。暨自111年7月1日起
    至返還前述土地之日止，按月給付原告536元等節，均有理
    由，應予准許。超過部分並無所據，應予駁回，不予准許。
六、原告陳明願供擔保請准宣告假執行，核與民事訴訟法第390
    條第2項之規定相符，酌定相當之擔保金額准許之；並依同
    法第392條第2項之規定，依職權宣告被告供相當擔保後亦得
    免為假執行。至原告敗訴部分，其假執行之聲請，因訴之駁
    回而失所依附，應併予駁回之。
七、本件乃刑事附帶民事訴訟由刑事庭移送前來，迄本院言詞辯
    論終結為止，當事人並無任何裁判費或其他訴訟費用之支出
    ，自無諭知訴訟費用負擔之必要。　　
中　　華　　民　　國　 111　　年　　10　　月　　18　　日
                    民事第一庭法　官  葛耀陽
以上正本係照原本作成。
如對本判決上訴，須於判決送達後20日內向本院提出上訴狀。如
委任律師提起上訴者，應一併繳納上訴審裁判費。
中　　華　　民　　國　　111 　年　　10　　月　　19　　日
                              書記官  黃婉淑
附表
編號 地號 被告占用之面積(單位：平方公尺) 計算公式(小數點以下四捨五入)(單位：新臺幣/元)     按年 按月 1 系爭51地號土地 2,616.88  106年12月1日至106年12月31日 32×2,616.88×4%×1/12=279 32×2,616.88×4%×1/12＝279    107年1月1日至107年12月31日 32×2,616.88×4%=3,350     108年1月1日至108年12月31日 32×2,616.88×4%=3,350     109年1月1日至109年12月31日 32×2,616.88×4%=3,350     110年1月1日至110年12月31日 32×2,616.88×4%=3,350     111年1月1日至111年6月30日 32×2,616.88×4%×6/12=1,675     合計：15,354  2 系爭144地號土地 1,899.77  108年2月1日至108年12月31日 32×1,899.77×4%×11/12=2,229 32×1,899.77×4%×1/12=203     109年1月1日至109年12月31日 32×1,899.77×4%=2,432     110年1月1日至110年12月31日 32×1,899.77×4%=2,432     111年1月1日至111年6月30日 32×1,899.77×4%×6/12=1,216     合計：8,309  3 系爭145地號土地 564.44  104年1月1日至104年12月31日 32×564.44×4%=722 32×564.44×4%×1/12=60     105年1月1日至105年12月31日 32×564.44×4%=722     106年1月1日至106年12月31日 32×564.44×4%=722     107年1月1日至107年12月31日 32×564.44×4%=722     108年1月1日至108年12月31日 32×564.44×4%=722     109年1月1日至109年12月31日 32×564.44×4%=722     110年1月1日至110年12月31日 32×564.44×4%=722     111年1月1日至111年6月30日 32×564.44×4%×6/12=361     合計5,415